【裁判字號】    98,訴,206
【裁判日期】    981112
【裁判案由】    撤銷區分所有權人會議決議等
【裁判全文】
臺灣桃園地方法院民事判決               98年度訴字第206號
原      告  甲○○
訴訟代理人  乙○○
被      告  龍泉宮庭管理委員會
特別代理人  丙○○
上當事人間請求確認區分所有權人會議決議無效等事件，於民國
98年10月22日辯論終結，本院判決如下：
    主  文
確認龍泉宮庭大樓民國九十七年十一月二十二日之區分所有權人
會議之決議不存在。
被告應拆除上開決議第二項所設置之電信對講門禁及車道自動感
應關閉捲門等設備裝置並回復原狀。
訴訟費用由被告負擔。
本判決第二項於原告以新臺幣參拾柒萬捌仟元供擔保後，得假執
行。但被告以新臺幣參拾柒萬捌仟元為原告預供擔保後，得免為
假執行。
    事  實  及  理  由
壹、程序方面：
一、原告原起訴請求撤銷龍泉宮庭公寓大廈民國97年11月22日之
    區分所有權人會議（下稱系爭會議）之決議，而依系爭會議
    之決議作成社區門禁管制及實施辦法，向住戶收取分擔費用
    新臺幣（下同）6,000 元、收取B1、B2停放汽機車設施管理
    費、停止掛號信代收等措施均屬無效，應回復決議前原狀，
    嗣因系爭會議召集程序有違法無效之原因，變更請求確認系
    爭會議無效，應拆除依上開決議關於設置電信對講機門禁及
    車道自動感應關閉捲門等設備裝置並回復原狀等語，被告對
    於原告訴之變更並無異議，而逕為本案之言詞辯論，依民事
    訴訟法第255 條第2 項之規定，原告訴之變更應予准許，並
    因准許變更之訴原訴視為撤回，核先敘明。
二、按確認法律關係之訴，非原告有即受確認判決之法律上利益
    者，不得提起之，民事訴訟法第247 條第1 項定有明文。而
    所謂有即受確認判決之法律上利益，係指法律關係之存否不
    明確，原告主觀上認其在法律上之地位有不安之狀態存在，
    且此種不安之狀態，能以確認判決將之除去者而言，故確認
    法律關係成立或不成立之訴，苟具備前開要件，即得謂有即
    受確認判決之法律上利益。查原告主張伊為該公寓大廈區分
    所有權人，被告系爭會議由不具有召集權之林振通所召開，
    且未依法以書面通知，所為決議應屬無效，為被告所否認，
    而原告所稱決議強行在社區設置電信對講機門禁、車道自動
    感應關閉捲門等設備裝置，已影響所有權人之所有權及出入
    通行之自由，因系爭會議所為決議之法律關係存否不明確，
    已致其私法上之地位及權利有不安之狀態存在，該不安狀態
    延續至今，又得以本確認判決予以除去，揆諸前揭說明，原
    告提起本件確認之訴即有受確認判決之法律上利益，應予准
    許。
貳、實體方面：
一、原告起訴主張：原告（門牌號碼桃園縣中壢市○○街12之1
    號6 樓）為被告龍泉宮庭公寓大廈之區分所有權人之一，該
    社區於97年11月22日晚上7 時30分許，由訴外人林振通以主
    任委員之身分，召開區分所有權人會議，並就社區管制系統
    如設置電信對講機、門禁、車道自動感應關閉捲門等設備裝
    置等違反區分強制或禁止之「人身自由」規定加以決議。然
    林振通非屬區分所有權人，且其原所擔任之主任委員期間係
    自96年9 月30日至97年9 月30日，被告於97年9 月30日未及
    選出新任主任管理委員，依公寓大廈管理條例第25條之規定
    應視為當然解任，則於系爭會議召開時已非主任管理委員，
    是該次會議為無召集權人所召集，應屬無效，該次會議所為
    決議即不存在。又系爭會議所為決議既不存在，則被告原依
    該決議結果，在社區設置電信對講機門禁、車道自動感應關
    閉捲門等設備裝置自失所依據，應回復原區分所有權共用部
    分之原狀，聲明求為(一)、確認97年11月22日龍泉宮庭社區區
    分所有權人會議決議無效；(二)、被告應拆除上開決議第2項
    所設置之電信對講機、門禁及車道自動感應關閉捲門等設置
    裝置以回復原狀等語，並願供擔保准為假執行宣告之判決。
二、被告則以：該次會議原定於97年10月25日召開，因人數不足
    規約約定人數而流會，故於97年11月22日再依公寓大廈管理
    條例第32條規定開會，林振通係以鄭玉秀名義購買被告區分
    所有權，即桃園縣龍泉街16號9 樓，為實際所有權人，縱非
    登記所有權人，並經選任為主任委員，依社區自成立管理委
    員會以來之慣例，主任委員於任期屆滿尚未選出下一任主委
    員前，由舊主任委員繼續擔任直到新主任委員選出來為止，
    以避免社區事務於該期間無人處理；退步言之，依公寓大廈
    管理條例第25條第3 項規定，該次住戶大會，多數區分所有
    權人鑑於林振通為原主任委員，其本身雖無召集權，惟鄭玉
    秀即為區分所有權人，故同意推選鄭玉秀為該年度住戶大會
    之召集人，而鄭玉秀再將參與區分所有權人會議之權授予林
    振通，故始由林振通為召集人，故系爭會議由林振通召集，
    仍非無效；況系爭會議決議設置之電信對講機、門禁及車道
    自動感應關閉捲門等設置裝置，藉以管制非本社區住戶及陌
    生人員進出，加強社區安全性控管並降低社區住戶人身及財
    產損害，而多數社區住戶就裝置感應磁卡裝置亦多表示不願
    拆除，自不得僅以原告片面之詞而置多數住戶意願於不顧，
    該設置並無違背建築法規，亦屬一般改良範圍，而無背公共
    秩序、善良風俗、權利濫用之情形等語，聲明求為駁回原告
    之訴。
三、經查：
(一)、原告為系爭公寓大廈區分所有權人之一，為被告所不爭執，
    堪信為真正。
(二)、該公寓大廈於86年間經區分所有權人會議議決成立龍泉宮庭
    管理委員會，並制訂管理委員會組織章程及住戶自治公約，
    迄今未曾修改，而關於主任管理委員任期之規定，係依該管
    理委員會組織章程第11條規定：管理委員會成員任期一年，
    連選得連任，任期自當年（86）年10月1 日至翌年9 月30日
    止；又會員大會於每年管理委員會改組前1 個月召開，而臨
    時大會依全體住戶5 分之1 以上連署簽名書或應管理委員會
    要求，得不定期召開，而各項會議之召開及議決，均以其全
    體應出席成員之2 分之1 以上為法定人數，亦為上開組織章
    程第15條、第16條分別規定，有被告提出之自治公約、管理
    委員會組織章程影本各1 份為憑，且為兩造所不爭執，亦堪
    信為真正。
(三)、該公寓大廈97年度會員大會，原於97年10月25日召開，因未
    達上開規定出席人數而流會，遂於97年11月22日召開第二次
    會議，由前主任委員林振通擔任主席，決議通過「社區門禁
    - 每棟出入大門及電梯，設置一電信對講門禁；車道亦將改
    為可自動感應關閉之捲門」事項，有原告提出之97年11 月
    22日龍泉宮庭會議記錄及被告提出之2 次住戶大會開會通知
    、開會簽到表等為憑，亦為兩造所不否認，而可認為真正。
四、茲原告主張系爭會議為無召集權人所召集，應屬無效，被告
    則以前詞置辯。故本件首要審究者，即於系爭會議是否為有
    權召集之人所召集。本院判斷如下：
(一)、按公寓大廈管理條例第25條第2 項、第3 項規定：「區分所
    有權人會議除第二十八條規定外，有具區分所有權人身分之
    管理負責人、管理委員會主任委員或管理委員為召集人；管
    理負責人、管理委員會主任委員或管理委員喪失區分所有權
    人資格日起，視同解任。無管理負責人或管理委員會，或無
    區分所有權人擔任管理負責人、主任委員或管理委員時，由
    區分所有權人互推一人為召集人；召集人任期依區分所有權
    人會議或依規約規定，任期一至二年，連選得連任一次。但
    區分所有權人會議或規約未規定者，任期一年，連選得連任
    一次。召集人無法依前項規定互推產生時，各區分所有權人
    得申請直轄市、縣（市）主管機關指定臨時召集人，區分所
    有權人不申請指定時，直轄市、縣（市）主管機關得視實際
    需要指定區分所有權人一人為臨時召集人，或依規約輪流擔
    任，其任期至互推召集人為止」，依據上開規定，公寓大廈
    區分所有權人會議，除第1 次會議應按同條例第28條規定由
    起造人召集外，應由具有區分所有權人身分之管理負責人、
    管理委員或主任管理委員召集之，如無此等人士可以召集，
    則應由全體區分所有權人互推或由主管機關指定之人，得具
    有召集區分所有權人會議之權，且此等規定為強制規定，乃
    為規範區分所有權人會議召集人之產生方法而設，行為如有
    抵觸該項規定者，依據民法第71條前段規定，應屬違反強制
    禁止規定而無效，而區分所有權人為社區之意思決定機關，
    其未經合法召集而開會，即非屬合法成立之機關，不能為社
    區為意思決定而為有效之決議，且在形式上亦屬不備成立要
    件之會議，其會議所為決定，要屬自始、當然無效而不存在
    ，且不能因時間經過或別無異議，而認其瑕疵可以治癒，於
    此情形，即屬依法提起確該會議決議不存在之訴以資救濟之
    範疇。
(二)、第按管理委員、主任委員及管理負責人任期屆滿未再選任或
    有第20條第2 項之拒絕移交者，自任期屆滿日起，視同解任
    ，公寓大廈管理條例第29條第4 項亦有明文。本件系爭會議
    召集人林振通前於96年雖經選任為主任委員，但依前述組織
    章程之規定，任期為1 年，至97年9 月30日即已屆滿，而其
    於任期屆滿前並未再經召開住戶大會連選連任，依前揭規定
    ，於任期屆滿之97年9 月30日視為當然解任，自不得再以主
    任委員之身分召開住戶大會，而此時該公寓大廈既未及另行
    選任主任委員，即無管理委員可以執行職務，自應另行選任
    具有區分所有權人資格之管理委員，方得以管理委員或主任
    委員之資格，以區分所有權人召集人，召開住戶大會，否則
    依據前揭公寓大廈管理條例第25條第2 項、第3 項規定，僅
    得由住戶互推或由主管機關指定之人，始具有合法召集區分
    所有權人會議之權。經查，被告雖抗辯自社區成立以來即有
    舊主任委員應至新主任委員選舉產生後始解任之慣例，以利
    社區事務推行等語，惟既未能提出證據證明，復未於上開住
    戶自治公約或組織章程所明定，且縱使有該慣例，亦顯然違
    反前述法律強制規定，是被告所辯，並不足採，因而自不能
    認林振通於97年11月22日召開系爭會議時，有依慣例仍具有
    主任委員身分。至被告復抗辯林振通係住戶互推之區分所有
    權人，即鄭玉秀之委任擔任召集權人，則林振通仍具有召集
    權人等語，並提出鄭玉秀之委託書1 紙，惟此為原告所否認
    ，況且，被告並未能提出住戶推選書，實無從認定有住戶互
    推選任林振通配偶鄭玉秀為召集人之事實，亦無法逕由林振
    通之願任或召開系爭會議之事實，即推認係受合法推選而取
    得召集權資格，是被告抗辯林振通經互推具有召集權等語，
    尚難採信。則林振通既非有召集權之人，其所召集系爭會議
    ，難認為有權召集，揆諸前揭規定及說明，系爭會議非合法
    成立之社區意思決定機關，無從為系爭社區為何意思決定，
    所為決議自不能認為合法、有效，是原告主張系爭會議決議
    ，為無召集權人所召集之會議所為而無效，應認不存在，洵
    屬有據。
(三)、從而，原告主張系爭會議非經有權之人召集，所為決議應屬
    無效，請求確認系爭會議之決議不存在，為有理由，應予准
    許。
五、又系爭會議無效，原告主張依該決議所通過「社區門禁- 每
    棟出入大門及電梯，設置一電信對講門禁；車道亦將改為可
    自動感應關閉之捲門」事項既不存在，自應拆除依決議所設
    置之電信對講機、門禁及車道自動感應關閉捲門等設置，以
    回復原狀等語，惟為被告所否認，且表示已經逐戶徵詢過住
    戶意見，住戶大部分均同意繼續維持進出大樓刷戶門禁管制
    設備等語，並提出98年5 月20日住戶意見表決表為憑。則應
    審究者即為上開社區○○○○道捲門等事項是否為需經住戶
    大會，即區分所有權人會議表決始能決定。本院判斷如下：
(一)、按關於公寓大廈之事務，依其性質，可分為需經全體區分
    所有權人同意始得為之事項，如公寓大廈管理條例第13條規
    定之重建。應經區分所有權人會議決議為之之事項，如同
    條例第11條規定，共同部分及其相關設施之拆除、重大修繕
    或改良。管理委員會或管理委員職務即可從事之事項，如
    依同條例第10條第2 項規定，共同部分、約定共同部分之修
    繕、管理、維護及依同條例第36條所明文規定之職務範圍，
    如公寓大廈及其周圍之安全及環境維護事項。縱經全體區
    分所有權人同意亦不得為之之事項，如同條例第7 條不得約
    定專用之共用部分。
(二)、而查，上開決議所稱設置門禁，即在每棟出入大門及電梯，
    設置電信對講機、門禁及車道自動感應關閉捲門設施，僅係
    在公寓大廈原電梯、大門及車輛通道口，裝設電子儀器設備
    作為控管之方式，替代原有自由操控電梯上下、人工駐守或
    鎖匙設備以管理行人及車輛出入，兩種方式並不相同，但其
    防閑用途、目的則無不同，而得使用該設備、設施之人仍為
    住戶全體，並未限定專用，顯然並無涉及公寓大廈本體重建
    事項，亦非將共用部分約定為專用，並非前揭所列、需
    經全體區分所有權人同意或縱經全體區分所有權人同意亦不
    得為之之事項。復查，電梯、大門及車道出入口，為全體住
    戶通行、出入所必須，為重要設備，且在新舊設施拆卸、裝
    設期間，對於住戶出入自有妨礙，且依系爭會議之會議記錄
    ，其載有：「實施辦法：每戶暫分攤6,000 元…並登記市內
    電話號碼、所需磁卡及遙控器數量…裁撤守衛- 僅設日班1
    名（門禁管制完成後即實施）」等內容，已非屬原有財務所
    能負擔，應認非屬未變更原有設施之簡易修繕範圍，亦非單
    純周圍安全、環境維護事項，應屬相關設施之拆除、改良，
    揆諸前揭說明，自應經區分所有權人會議之決議，始得為之
    ，並非屬管理委員會職權範圍事項，且公寓大廈管理條例既
    對於區分所有權人會議之召集權人、召集方式、決議方式等
    均設有規定，以使社區之意思決定得以特定、明確，自不得
    以其他方式代替，故被告雖提出住戶意見表，表示事後有向
    區分所有權人徵詢意見，大部分住戶均同意繼續維持門禁管
    制設備等情，亦不得以此書面多數決，代替區分所有權人會
    議之召開，是被告前揭所辯，尚無足取。
(三)、從而，原告主張系爭決議既不存在，應拆除原依決議所設置
    之電信對講機、門禁及車道自動感應關閉捲門等設置，請求
    回復原狀，亦為有理由，應予准許。然而，門禁設施、電梯
    大門之對講機、車道自動感應關閉捲門設施，其用途為前述
    替代作用，依社會通念，為現今一般公寓大廈所通常使用之
    設備，在不違反區域計畫法、都市計畫法或建築法規之情形
    ，尚非法所不許，倘若區分所有權人仍認有設置上開門禁設
    施之必要，自應依法定程序召開區分所有權人會議，並經住
    戶規約及法律規定之決議比例，補正上開程序之瑕疵，始為
    適法，附此敘明。至兩造其餘攻擊、防禦方法，經核均無礙
    於本件之判斷，於茲不贅。
六、縱上所述，本件原告主張龍泉宮庭97年11月22日之區分所有
    權人會議，為無召集權人所召集，而為無效，其所為決議不
    存在，其中關於設置門禁既不存在，自應拆除門禁設備回復
    原狀，均為有理由。原告請求回復原狀部分，兩造分別陳明
    願供擔保聲請宣告假執行或免為假執行，核均無不合，爰依
    該決議內容、拆除及裝設所需之費用及損害、原告因該設施
    所受限制等，爰分別酌定相當之擔保金額，予以准許。
據上論結，本件原告之訴為有理由，依民事訴訟法第78條、第39
0 條第2 項、第392 條第2 項，判決如主文。
中    華    民    國    98    年    11    月    12    日
                        民事第三庭  法  官  陳筱蓉
上為正本係照原本作成
如對本判決上訴，須於判決送達後廿日內向本院提出上訴狀
中    華    民    國    98    年    11    月    13    日
                                    書記官  邱飛鳴


司法院資訊處製作；財團法人民間司法改革基金會備份。
